【裁判字號】    95,台非,247
【裁判日期】    951005
【裁判案由】    違反銀行法
【裁判全文】
最高法院刑事判決              九十五年度台非字第二四七號
上  訴  人  最高法院檢察署檢察總長
被      告  甲○○（即黃學鎮）
上列上訴人因被告違反銀行法案件，對於台灣高等法院中華民國
九十五年三月十七日第二審確定判決（九十四年度上易字第一七
九三號，起訴案號：台灣桃園地方法院檢察署九十二年度偵字第
一０一四六號），認為違法，提起非常上訴，本院判決如下：
    主  文
原判決關於罪刑部分撤銷。
甲○○銀行職員，共同連續意圖為自己不法之利益，而為違背其
職務之行為，致生損害於銀行之財產，處有期徒刑參年肆月。
    理  由
非常上訴理由稱：「按判決不適用法則或適用不當者，為違背法
令；又被告行為後法律有變更者，適用裁判時之法律，但裁判前
之法律有利於行為人者，適用最有利於行為人之法律，刑事訴訟
法第三百七十八條、民國九十五年七月一日修正施行前之刑法第
二條第一項分別定有明文。此項法律適用情形，應依刑事訴訟法
第三百十條第七款規定於判決理由內加以說明，否則，即有判決
理由不備及不適用法則之違法（貴院六十五年度台非字第一０二
號、八十六年度台非字第一六七號刑事判決參照）。本件原判決
認定被告甲○○（原名黃學鎮）係新竹國際商業銀行（下稱新竹
商銀）職員，於九十年間調任新竹商銀南崁分行，擔任貸款業務
專員，自九十一年上半年間至同年六月三日，負責為新竹商銀對
外招攬『EASY貸消費性貸款』之貸款業務，並負責貸款案之第一
手簡易徵信查核等工作。竟意圖為自己不法之利益，與『林偉仁
』等及其他真實姓名、人數均不詳之陳代書不法集團成員，共同
基於違背職務之犯意聯絡，並基於概括犯意，連續於原判決附表
所列之時間，對陳代書集團所送之貸款戶辦理貸款時，違背其應
盡之簡易徵信職務，僅形式上審核貸款戶書面文件是否齊備，而
未按文件內容，向該貸款戶或相關任職單位徵信，即貿然以貸款
戶所提書面文件內容為據，在『個人信用貸款授信批覆書』上填
寫相關資料，即送請不知情之黃賜文複核，及轉請經理呂長壽准
予貸款，撥發如原判決附表所示之五十八筆貸款金額，使新竹商
銀共貸出新台幣一千七百二十萬元，事後均因貸款戶無力償還貸
款，而使新竹商銀求償無門，受有上開金額之損害。嗣於九十一
年五月十七日，黃賜文在徵信貸款時發覺有異，轉請新竹商銀內
部稽核後，始報警查獲等情，因而依銀行法第一百二十五條之二
第一項規定論罪科刑，固非無見。惟查八十九年十一月一日修正
施行之銀行法第一百二十五條之二第一項規定於被告行為後，業
經總統於九十三年二月四日令修正公布為上、下段，其上段規定
之構成要件與八十九年十一月一日修正施行之銀行法第一百二十
五條之二第一項同，其最高度仍為三年以上十年以下有期徒刑，
但其得併科罰金之數額則由原定之新台幣一億元以下，大幅提高
為一千萬元以上二億元以下，二者相較，以行為時法即八十九年
十一月一日修正施行之銀行法第一百二十五條之二第一項規定有
利於被告。是被告行為後，法律已有變更，則原判決於九十五年
三月十七日判決時，九十三年二月四日修正之銀行法第一百二十
五條之二第一項上段規定已生效施行，自應比較新、舊法，而適
用有利於被告之行為時法即八十九年十一月一日修正施行之銀行
法第一百二十五條之二第一項規定處斷，並引用九十五年七月一
日修正施行前之刑法第二條第一項但書規定及依刑事訴訟法第三
百十條第七款規定於判決理由內詳加說明，方為適法。乃原判決
理由疏未為新、舊法之比較適用，亦未引用九十五年七月一日修
正施行前之刑法第二條第一項但書規定，逕適用不利於被告之裁
判時法即九十三年二月四日修正施行之銀行法第一百二十五條之
二第一項上段規定論處被告罪刑，揆之首開說明，顯有判決不適
用法則及不載理由之違背法令。案經確定且於被告不利，爰依刑
事訴訟法第四百四十一條、第四百四十三條規定，提起非常上訴
，以資糾正」等語。
本院按判決不適用法則或適用不當者，為違背法令，刑事訴訟法
第三百七十八條定有明文。又被告行為後法律有變更者，適用裁
判時之法律，但裁判前之法律有利於行為人者，適用最有利於行
為人之法律，九十五年七月一日修正施行前（下稱修正前）之刑
法第二條第一項規定甚明。此項法律適用情形，應依刑事訴訟法
第三百十條第七款規定於判決理由內加以說明，否則，即有判決
理由不備及不適用法則之違法。本件原判決認定：被告甲○○係
新竹商銀職員，於九十年間調任新竹商銀南崁分行，擔任貸款業
務專員，自九十一年上半年間至同年六月三日，負責為新竹商銀
對外招攬「EASY貸消費性貸款」之貸款業務，並負責貸款案之第
一手簡易徵信查核等工作。竟意圖為自己不法之利益，與「林偉
仁」等及其他真實姓名、人數均不詳之陳代書不法集團成員，共
同基於違背職務之犯意聯絡，並基於概括犯意，連續於原判決附
表所列之時間即九十一年三至五月間，對陳代書集團所送之貸款
戶辦理貸款時，違背其應盡之簡易徵信職務，僅形式上審核貸款
戶書面文件是否齊備，而未按文件內容，向該貸款戶或相關任職
單位徵信，即貿然以貸款戶所提書面文件內容為據，在「個人信
用貸款授信批覆書」上填寫相關資料，即送請不知情之黃賜文複
核及轉請經理呂長壽准予貸款撥發如該附表所示之五十八筆貸款
金額，使新竹商銀共貸出新台幣（下同）一千七百二十萬元，事
後均因貸款戶無力償還貸款，而使新竹商銀求償無門，受有損害
等情，因而適用九十三年二月四日修正公布之銀行法第一百二十
五條之二第一項及相關法條，論處其罪刑，雖非無見。然銀行法
第一百二十五條之二第一項之規定前於八十九年十一月一日修正
公布（下稱修正前），嗣於被告行為後之九十三年二月四日再修
正公布，該條項上段規定之構成要件與修正前之同法第一百二十
五條之二第一項相同，其法定刑之有期徒刑部分仍為三年以上十
年以下有期徒刑，但其得併科罰金之數額則由原定之一億元以下
，提高至一千萬元以上二億元以下，二者相較，自以行為時法即
修正前銀行法第一百二十五條之二第一項規定有利於被告。是被
告行為後，法律已有變更，則原判決於九十五年三月十七日判決
時，九十三年二月四日修正之銀行法第一百二十五條之二第一項
上段規定已公布施行，自應比較新、舊法，而適用有利於被告之
行為時法即修正前銀行法第一百二十五條之二第一項規定處斷，
並引用修正前之刑法第二條第一項但書規定，於判決理由內詳加
說明，方為適法。乃原判決理由疏未為新、舊法之比較適用，亦
未援引修正前之刑法第二條第一項但書規定，逕撤銷第一審之科
刑判決，適用不利於被告之裁判時法即九十三年二月四日修正公
布之銀行法第一百二十五條之二第一項上段規定，論處被告以銀
行職員，共同連續意圖為自己不法之利益，而為違背其職務之行
為，致生損害於銀行之財產罪，處有期徒刑參年陸月，揆諸上揭
說明，顯有判決適用法則不當、理由不備及不適用法則之違背法
令。案經確定，且於被告不利，非常上訴意旨，執以指摘，洵有
理由。爰將原判決關於罪刑部分撤銷，由本院另行依法判決如主
文第二項所示，以資救濟。
據上論結，應依刑事訴訟法第四百四十七條第一項第一款但書，
修正前銀行法第一百二十五條之二第一項，刑法第十一條前段、
第二十八條、第五十六條、第二條第一項但書，判決如主文。
中    華    民    國  九十五  年    十    月    五    日
                      最高法院刑事第六庭
                          審判長法官  林  增  福
                                法官  邵  燕  玲
                                法官  張  清  埤
                                法官  陳  世  雄
                                法官  黃  正  興
      本件正本證明與原本無異
                                      書  記  官
中    華    民    國  九十五  年    十    月   十三   日
                                                      Ｅ
論罪法條：
八十九年十一月一日修正公布之銀行法第一百二十五條之二第一
項：銀行負責人或職員，意圖為自己或第三人不法之利益，或損
害銀行之利益，而為違背其職務之行為，致生損害於銀行之財產
或其他利益者，處三年以上十年以下有期徒刑，得併科新台幣一
億元以下罰金。


司法院資訊處製作；財團法人民間司法改革基金會備份。
